臺灣臺中地方法院民事判決　　　　　　　99年度保險字第39號
原　　　告　童白素蘭
訴訟代理人　黃清濱律師
複 代 理人　紀育泓律師
　　　　　　林孟毅律師
訴訟代理人　林益堂律師
被　　　告　新光人壽保險股份有限公司
法定代理人　吳東進
訴訟代理人　林佳玫
　　　　　　陳鏡婷
上列當事人間請求給付保險金事件，本院於民國100年8月19日言
詞辯論終結，判決如下：
    主  文
被告應給付原告新臺幣壹佰貳拾萬元，及其中新臺幣壹佰萬元自
民國九十九年六月八日起；新臺幣貳拾萬元自民國九十九年十月
十二日起，均至清償日止，按年息百分之十計算之利息。
訴訟費用由被告負擔。
    事實及理由
壹、程序方面：
    按訴狀送達後，原告不得將原訴變更或追加他訴。但擴張或
    減縮應受判決事項之聲明者，不在此限，民事訴訟法第255
    條第1項第3款定有明文。原告就訴之聲明第1項原請求：被
    告應給付原告新臺幣（下同）1,000,000元，及自民國97年9
    月26日起至清償日止，按年息百分之6計算之利息。嗣於本
    院審理中擴張為：被告應給付原告1,200,000元，及其中1,
    000,000元自起訴狀繕本送達翌日即99年6月8日起；200,000
    元自補充理由暨聲請調查證據狀繕本送達被告翌日即99年10
    月12日起，均至清償日止，按年息10%計算之利息。經核合
    於前開規定，應予准許。
貳、實體方面：
一、原告起訴主張：
  (一)有限責任臺北區司法大廈司法機關員工消費合作社為要保人
    ，以其員工即原告為被保險人，向被告投保團體傷害保險（
    下稱系爭保險契約），保險期間為96年9月15日起至97年9月
    15日止，保單號碼為E043799號，保險金額為300萬元，並約
    定被保險人殘廢時，受益人為被保險人本人。原告於系爭保
    險契約期間內之97年9月14日12時45分許，為訴外人顏宏仁
    駕駛自小客車在臺中市○○區○○路120巷口肇事所撞傷（
    下稱系爭車禍），導致原告受有1.第4、5及第5、6頸椎椎間
    盤突出併脊椎狹窄、2.胸部鈍挫傷併第9肋骨骨折、3.第4、
    5腰椎脊椎滑脫症併脊椎狹窄、不穩定、4.第5腰椎/第1薦椎
    椎間盤突出併神經壓迫等傷害，而於97年9月25日進行第4、
    5及第5、6頸椎間盤切除及骨籠架內固定手術，術後並住在
    加護病房2日，並於97年10月3日出院。因原告之傷勢係屬中
    樞神經系統機能極度障害，符合兩造間系爭保險契約之保險
    單條款（下稱系爭保險條款）附表項目1神經障害（項次包
    含1-1-1至1-1-4）之殘廢等級。另原告因為本次車禍意外造
    成頸椎損傷，雖經手術治療，惟於術後，頸椎前屈約僅5度
    ，後仰僅約10度，左右屈僅各約5度，並且無法左右迴旋。
    脊椎遺存顯著運動障害至為明顯，符合系爭保險單條款附表
    項目7脊柱運動障害（項次僅7-1-1）之殘廢等級。經原告向
    被告申請給付保險金，惟被告認原告不符合系爭保險單條款
    殘廢等級規定而拒絕給付。爰依系爭保險契約約定，請求被
    告給付。並聲明：如主文第1項所示。
  (二)對被告答辯之陳述：
  1.系爭保險條款附表僅就脊柱顯著運動障礙其中胸椎以下前後
    屈、左右屈及左右迴旋3種運動中，2種運動喪失生理運動範
    圍2分之1以上者有明確之定義，惟就何者屬頸柱完全強直，
    並無相同之記載，自不應以其未為相同之記載，即拘泥所用
    之文字「頸柱完全強直」，而認頸柱須全然僵硬、無法活動
    、完全失去關節活動度等，始符頸柱完全強直之真意。是本
    件仍應探究原告脊柱所受傷害有無「永久遺存顯著運動障害
    」，始符保險契約之精神及該項文字之真意。
  2.依國立成功大學醫學院附設醫院（下稱成大醫院）鑑定報告
    可知，針對原告所受之頸椎傷害部分，應已符合所謂「脊柱
    永久遺存顯著運動障害」。且原告所受傷害情形，於強制汽
    車責任保險給付標準中，已符合標準表第59項之遺存顯著運
    動障害，屬於第7殘廢等級，又保險事業發展中心保險申訴
    調處委員會之意見亦採相同見解。足證，原告所受傷害已達
    系爭保險條款附表項次7-1-1脊柱永久遺存顯著運動障害。
  3.國泰人壽保險股份有限公司（下稱國泰保險公司）不予理賠
    之理由，係依據殘廢狀況訪問表加以認定，惟該訪問表所為
    之記載，與童綜合醫療社團法人童綜合醫院（下稱童綜合醫
    院）診斷書之記載差異甚大，而童綜合醫院為原告之治療醫
    院，且具有專門之醫學知識及測量能力，應以童綜合醫院所
    為之診斷書較具可信度，而該訪問表明顯背於事實，應難以
    採信。
二、被告則以：
  (一)所謂「殘廢」係依系爭保險條款附表認定，而殘廢給付要件
    判斷標準乃係依該附表註釋之記載。依原告所提出之童綜合
    醫院診斷證明書，實難認定原告符合系爭保險條款附表項目
    1神經障害之殘廢保險金給付要件。是在原告舉證責任未盡
    前，被告不負給付殘廢保險金之責任。
  (二)依系爭保險條款附表項次7-1-1所謂之脊柱永久遺存顯著運
    動障害，依該表註7所示，係指頸柱完全強直，或於胸椎以
    下前後屈、左右屈及左右迴旋3種運動中，2種運動被限制生
    理範圍2分之1以下。而所謂「頸柱完全強直」，在醫學上係
    指完全失去關節活動度而言。依童綜合醫院診斷證明書，顯
    見原告所受頸椎傷害尚可前屈約5度，後仰約10度，左右屈
    各約5度，並非完全強直。
  (三)而依行政院國軍退除役官兵輔導委員會臺中榮民總醫院（下
    稱臺中榮總）之鑑定意見，原告不符合系爭保險條款附表項
    目1神經障害及項目7脊柱運動障害之殘廢等級。另依成大醫
    院鑑定結果，原告之病歷並無記載頸椎活動度相關資料，難
    以推論頸椎運動障害及強直情況。且原告只固定頸椎7節中
    之3節，頸椎不可能完全無法活動。又原告目前頸椎前後屈
    總共活動角度為40度，即使比照肢體障礙項目，亦不符合喪
    失機能。再者，原告之失智症係因其退化，與系爭車禍所受
    傷害無直接關聯，且原告不符合系爭保險條款附表項目1之
    殘廢等級。是自難認定原告所受意外傷害之傷勢符合系爭保
    險條款附表項目1及7之殘廢給付要件。
  (四)強制汽車責任保險所謂之脊柱遺存顯著運動障害，係指喪失
    生理運動範圍2分之1以上，顯與系爭保險條款附表對於脊柱
    永久遺存顯著運動障害之定義不同，自不能逕予比附援引。
    另原告所投保之國泰保險公司就原告所受之傷害亦拒絕理賠
    保險金等語，資為抗辯。並聲明：原告之訴駁回。
三、兩造依民事訴訟法第270條之1第1項第3款規定，整理並協議
    簡化爭點如下：
  (一)兩造不爭執之事實：
  1.有限責任臺北區司法大廈司法機關員工消費合作社為要保人
    ，以其員工即原告為被保險人，向被告投保系爭保險契約，
    保險期間為96年9月15日起至97年9月15日止，保單號碼為E0
    43799號，保險金額為300萬元，並約定被保險人殘廢時，受
    益人為被保險人本人。兩造間之系爭保險條款為被證一（即
    本院卷一第13至31頁）。
  2.原告於系爭保險契約之保險期間內即97年9月14日12時45分
    許，為顏宏仁駕駛自小客車在臺中市○○區○○路120巷肇
    事所撞傷，致原告受有(1)第4、5及第5、6頸椎椎間盤突出併
    脊椎狹窄、(2)胸部鈍挫傷併第9肋骨骨折、(3)第4、5腰椎脊
    椎滑脫症併脊椎狹窄、不穩定、(4)第5腰椎/第1薦椎椎間盤
    突出併神經壓迫等傷害，而於97年9月25日進行第4、5及第
    5、6頸椎間盤切除及骨籠架內固定手術，術後並住在加護病
    房2日，於97年10月3日出院。
  3.兩造合意如原告請求有理由，其中100萬元以99年6月8日為
    保險法第34條第2項規定遲延利息之利息起算日；其中20萬
    元以99年10月12日為保險法第34條第2項規定遲延利息之利
    息起算日。
  (二)本件之爭點：
    原告所受傷勢情形，是否符合系爭保險單條款附表：「項目
    1神經障害（項次1-1-1至1-1-4）」、「項目7脊柱運動障害
    （項次7-1-1）」之殘廢等級？
四、得心證之理由：
  (一)按保險契約之解釋，應探求契約當事人之真意，不得拘泥於
    所用之文字；如有疑義時，以作有利於被保險人之解釋為原
    則，保險法第54條第2項定有明文。而保險契約皆為定型化
    契約，且因該契約擬定之高度技術性，被保險人鮮少有此締
    約知識，徵之經驗定則，實際上亦不可能依其個人要求變更
    契約，故在當事人就契約內容爭執而有疑義時，應作有利於
    被保險人之解釋，以免保險人變相限縮其保險範圍，逃避應
    負之契約責任，獲取不當之保險費利益，致喪失保險應有之
    功能，及影響保險巿場之正常發展。而按系爭保險條款第5
    條約定：「被保險人於本契約有效期間內，因遭受意外傷害
    事故，致其身體蒙受傷害而致殘廢、重症燒燙傷或死亡時，
    本公司依照本契約的約定，給付保險金。前項所稱意外傷害
    事故，指非由疾病引起之外來突發事故」、第7條第1項前段
    約定：「被保險人於本契約有效期間內遭受第5條約定的意
    外傷害事故，自意外傷害事故之日起180日以內致附表所列
    殘廢程度之一者，本公司給付殘廢保險金，其金額按該被保
    險人之保險金額與該表所列之給付比例計算」。
  (二)原告主張其因系爭車禍造成之傷害符合系爭保險單條款附表
    項目1及7之殘廢程度等語；被告對原告因系爭車禍受傷不爭
    執，惟否認原告之傷勢已達上開殘廢程度。經本院檢送原告
    於童綜合醫院之病歷先後分別函請臺中榮總及成大醫院鑑定
    原告所受之傷害是否符合系爭保險條款附表項目1及7之殘廢
    等級。另並函詢成大醫院：有關「頸柱完全強直」之意義為
    何？「頸椎永久遺存顯著運動障害」是否必須於頸柱完全強
    直時才能造成？或係何情形屬之？經臺中榮總及成大醫院分
    別鑑定並函覆如下：
  1.臺中榮總於99年9月14日以中榮醫企字第0990016111號函檢
    送鑑定書，其中神經內科鑑定結果為：原告自述97年車禍後
    施行過頸椎手術，目前下肢有麻痛感。於門診進行神經學檢
    查，並無任何肌肉無力（原告不願意出全力配合，但肌力至
    少有MRC Score：4分，滿分為5分），活動行走不須人攙扶
    ，肌腱反射亦無殘留脊髓損傷跡象，不符合系爭保險條款附
    表項目1神經障礙及項目7脊髓運動傷害；復健科鑑定結果為
    ：原告於鑑定日可自行步行入復健科門診，其主訴兩腳麻。
    以四肢機能而言並無顯著障礙，但精神狀況差，需請精神科
    醫師鑑定。整體而言，原告精神及勞動力較一般明顯低下，
    不符合系爭保險條款附表項目1神經障礙等語，有前開函文
    暨鑑定書在卷可參（見本院卷一第136至138頁）。
  2.成大醫院於100年7月8日成附醫醫事字第1000011573號函檢
    送之鑑定報告記載：童綜合醫院身心科醫師於98年10月12日
    為原告開立身心障礙手冊，並判定中度失智，原因為退化，
    推知該醫師認定應與胸部挫傷相關事件無直接關聯。另原告
    於97年10月7日門診之病歷記載，雙側肢體肌力為5分（滿分
    ），不符合系爭保險條款之神經障害等級，亦不符合系爭保
    險條款附表註1部分。原告於97年9月25日接受脊椎手術後，
    病歷並無記載頸椎活動度相關資料，難以推論頸椎運動障害
    及強直情況。而原告於97年9月25日進行第4、5及第5、6頸
    椎間盤切除及骨籠架內固定手術。原告目前頸椎前屈約20度
    ，後仰約20度，故前後屈總共活動角度為40度。正常人前屈
    50度，後仰60度，故前後屈總共活動角度為110度。原告頸
    活動角度小於正常活動角度一半以下，符合喪失生理運動範
    圍2分之1以上者，屬遺存顯著運動障害。目前關於脊柱運動
    障害之規定，強制汽車責任險與勞工保險殘廢給付標準表所
    規定係一樣。凡係上肢與下肢之肢體障礙才分3級，分別如
    下：(1)「喪失機能」，係指關節完全強直或完全麻痺狀態者
    。(2)「顯著運動障害」，係指喪失生理運動範圍2分之1以上
    者。(3)「運動障害」，係指喪失生理運動範圍3分之1以上者
    。惟在脊柱運動障害，沒有「喪失機能」此項，只分兩項為
    ：(1)「顯著運動障害」，係指喪失生理運動範圍2分之1以上
    者。(2)「運動障害」，係指喪失生理運動範圍3分之1以上者
    。結論為因強制汽車責任險條文中，脊柱運動障害最嚴重之
    項目只到遺存顯著運動障害，而原告亦判定符合遺存顯著運
    動障害。原告目前頸椎活動角度為40度，即使比照肢體障礙
    項目，亦不符合喪失機能（因角度需為零度），原告只固定
    頸椎7節中之3節，頸椎不可能完全無法活動。被告之保險條
    款中項次7-1-1脊柱永久遺存顯著運動障害，有加註7，指永
    久遺存顯著運動障害為頸柱完全強直，此定義與現行常用之
    判定規則不同，係保險公司自行修改訂定。若依強制汽車責
    任險與勞工保險殘廢給付標準表遺存顯著運動障害，只要喪
    失生理運動範圍2分之1以上者即可符合。因保險條文中沒有
    定義頸柱完全強直，可容許多少活動角度，此需保險公司自
    行解釋等語，有前開函文暨鑑定報告在卷可稽（見本院卷二
    第37至40頁）。
  (三)由上開成大醫院之鑑定結果可知，童綜合醫院身心科醫師為
    原告開立身心障礙手冊，判定中度失智，原因係退化，與胸
    部挫傷相關事件無直接關聯。而經臺中榮總及成大醫院鑑定
    結果，均認原告不符合系爭保險條款附表項目1神經障害之
    殘廢等級，且兩造就成大醫院之前開鑑定結果並不爭執（見
    本院卷二第57頁背面）。足認，原告並不符合系爭保險條款
    附表項目1神經障害之殘廢等級。
  (四)而就原告所受傷害是否已達系爭保險條款附表項目7之殘廢
    程度部分，經查：
  1.系爭保險條款附表項目7脊柱運動障害所記載之殘廢程度為
    ：「脊柱永久遺存顯著運動障害者」。該項目並以註7加以
    說明：「『永久遺存顯著運動障害』，係指頸柱完全強直，
    或在於胸椎以下前後屈、左右屈及左右迴旋3種的運動之中
    ，2種的運動喪失生理運動範圍2分之1以上者」，有系爭保
    險條款在卷可查（見本院卷一第25、29頁）。而脊柱顯著運
    動障害，其中就「在於胸椎以下前後屈、左右屈及左右迴旋
    3 種的運動之中，2種的運動喪失生理運動範圍2分之1以上
    者」有明確之定義外，就何者屬頸柱完全強直，並無相同之
    記載，然應不以其未為相同之記載，即拘泥所用文字為「頸
    柱完全強直」，而將之解釋為「頸柱完全失去關節活動或頸
    柱完全無法做前後屈、左右屈及左右迴旋」之動作。查因該
    註7所載頸柱完全強直，係就系爭保險條款附表項目7所約定
    ：「脊柱永久遺存顯著運動障害者」之殘廢程度加以註明而
    來；並參以強制汽車責任保險給付標準就脊柱運動障害項目
    ，最嚴重之項目僅至遺存顯著運動障害，無喪失機能之項目
    ，而該標準所載項目59之脊柱遺存顯著運動障害，係指喪失
    生理運動範圍2分之1以上者等情，有該標準表在卷可查（見
    本院卷一第218頁）。是就原告之傷勢是否符合系爭保險條
    款附表項目7脊柱運動障害之殘廢程度，自應以原告脊柱所
    受傷害有無「永久遺存顯著運動障害」為準，始符保險契約
    之精神及該項文字之真意。
  2.原告之傷勢並不符合系爭保險條款附表項目7之註7其中「在
    於胸椎以下前後屈、左右屈及左右迴旋3種的運動之中，2種
    的運動喪失生理運動範圍2分之1以上者」之情，為兩造所不
    爭執（見本院卷二第57頁背面），應堪認定。
  3.至原告之頸柱傷勢部分，臺中榮總鑑定結果雖認原告不符合
    系爭保險條款附表項目7脊髓運動障害之殘廢程度，惟該鑑
    定報告並未記載原告頸活動角度究為何，是實難以此即遽認
    原告之頸柱傷勢情形。而依成大醫院鑑定報告可知，原告於
    97年9月25日進行第4、5及第5、6頸椎間盤切除及骨籠架內
    固定手術，即固定頸椎7節中之3節，頸椎雖不可能完全無法
    活動，惟原告目前頸椎前屈約20度，後仰約20度，故前後屈
    總共活動角度為40度。而正常人前屈50度，後仰60度，故前
    後屈總共活動角度為110度。原告頸活動角度小於正常活動
    角度一半以下，符合喪失生理運動範圍2分之1以上，屬遺存
    顯著運動障害。並參以童綜合醫院於99年11月9日以（99）
    童醫字第1727號函檢送之原告診斷書病歷聯記載：原告頸椎
    前屈約5度，後仰約10度，左右屈各約5度，無法左右迴旋，
    原告因上述診斷導致終身僅能從事輕便工作等語（見本院卷
    一第182至183頁）。足認，原告之頸椎喪失生理運動範圍2
    分之1以上，且恐終身無法復原，應屬永久遺存顯著運動障
    害，符合系爭保險條款附表項目7脊柱運動障害之殘廢程度
    。
  (五)原告既於系爭保險契約之保險期間內因系爭車禍之意外事故
    受傷，且其傷勢符合系爭保險條款附表項目7脊柱運動障害
    之殘廢程度，依系爭保險條款第5條約定，被告應給付保險
    金。而兩造系爭保險契約約定之保險金額為300萬元等情，
    為兩造所不爭執（見兩造不爭執之事實1.所載）。另系爭保
    險條款附表項目7脊柱運動障害之給付比例為40%，有系爭保
    險條款附表在卷可查（見本院卷一第25頁）。再依系爭保險
    條款第7條第1項約定，被告應以保險金額300萬元按附表項
    目7脊柱運動障害之給付比例（即40%）計算，給付原告殘廢
    保險金120萬元（計算式：3,000,000×40%＝1,200,000）。
    是原告依系爭保險契約約定，請求被告給付保險金120萬元
    ，應屬有據。
  (六)次按保險人應於要保人或被保險人交齊證明文件後，於約定
    期限內給付賠償金額。無約定期限者，應於接到通知後15日
    內給付之。保險人因可歸責於自己之事由致未在前項規定期
    限內為給付者，應給付遲延利息年利1分，為保險法第34條
    所明定。而兩造已合意如原告請求有理由，其中100萬元以
    99年6月8日為保險法第34條第2項規定遲延利息之利息起算
    日；20萬元以99年10月12日為保險法第34條第2項規定遲延
    利息之利息起算日（見兩造不爭執之事實3.所載）。是原告
    請求就其中100萬元自99年6月8日起；20萬元自99年10月12
    日起，均至清償日止，按年息10%計算法定遲延利息，核無
    不合。
五、綜上所述，原告依系爭保險契約約定及保險法第34條第2項
    規定，請求被告給付1,200,000元，及其中1,000,000元自99
    年6月8日起；200,000元自99年10月12日起，均至清償日止
    ，按年息10%計算之利息，為有理由，應予准許。
六、本件事證已臻明確，兩造其餘攻擊、防禦方法及所提出之各
    項證據資料，核與判決結果不生影響，爰不逐一論述，附此
    敘明。
七、據上論結，原告之訴為有理由，依民事訴訟法第78條，判決
    如主文。
中    華    民    國   100    年    9     月    2     日
                  民事第三庭    審判長法  官  許秀芬
                                      法  官  黃峻隆
                                      法  官  黃佳琪
正本係照原本作成。
如不服本判決，應於判決送達後20日內，向本院提出上訴狀。如
委任律師提起上訴者，應一併繳納上訴審裁判費。
中    華    民    國   100    年    9     月    2     日
                                      書記官  江慧貞